臺灣高等法院臺中分院民事判決　　　　　96年度重上字第55號
上　訴　人　丙○○○
被 上訴 人　明輪工業股份有限公司
法定代理人　甲○○
訴訟代理人　洪塗生律師
複 代理 人　賴俊宏律師
上列當事人間請求所有權移轉登記事件，上訴人對於民國96年2
月27日臺灣臺中地方法院95年度重訴字第224號第一審判決提起
上訴，本院於96年7月4日言詞辯論終結，判決如下：
    主  文
上訴駁回。
第二審訴訟費用由上訴人負擔。
    事  實  及  理  由
一、被上訴人起訴主張：
  (一)坐落台中縣豐原市○○段第49之1、49之2、49之3、54之15
    、54之16、54之17地號土地，為被上訴人分別於民國65年及
    73年間向他人所購買，前開土地均係農業用地，因法令限制
    致無法辦理所有權移轉登記予被上訴人名下，遂登記於有自
    耕能力之訴外人陳景輝、蔡富名下。嗣於75年10月6日經被
    上訴人公司董事長即訴外人涂錦標指定再將前開土地暫登記
    於其三子之配偶即上訴人名下，當時並約定被上訴人得隨時
    請求上訴人將前開土地之一部或全部移轉予被上訴人所指定
    之人，且由被上訴人保存前開土地之所有權狀。
  (二)其後，前開土地經分割或重測而變更為如附表所示之9筆土
    地；89年1月26日新修正之土地法，取消私有農地移轉須有
    自耕能力之限制，被上訴人遂請求上訴人依約提供文件辦理
    過戶，然上訴人仍拒絕辦理，爰以起訴狀之送達表示終止系
    爭借名登記契約，請求上訴人移轉登記前開土地所有權予被
    上訴人。
  (三)若認兩造間並無契約關係，然上訴人無法律上原因而受有前
    開土地所有權登記之利益，致被上訴人受有損害，上訴人係
    基於給付而受利益，兩造當事人間具有給付關係，而給付欠
    缺目的，自屬不當得利。因系爭土地原屬農業用地，而不得
    移轉於私法人，故若認前開借名登記契約無效，被上訴人仍
    得依不當得利返還請求權請求上訴人返還系爭土地。
  (四)系爭土地均為農業用地，但非農業發展條例第3條第11款之
    耕地，自無同條例第33條私法人不得承受耕地之適用，此由
    農業發展條例第3條第11款之修正前後文義、同條例第3條、
    第16條之修正立法理由即明等語。
二、上訴人則以：
  (一)否認兩造間有系爭信託契約之存在，兩造間就系爭土地並無
    任何約定。至被上訴人所提之切結書僅足證明其與陳景輝、
    蔡富之信託關係，不足證明兩造間有何信託關係。況被上訴
    人與他人間之信託契約均立有書面，若兩造間確有信託關係
    ，為何未立書面，反足證明兩造間確無信託關係存在。上訴
    人之公公即涂錦標將系爭土地移轉登記予上訴人時，亦無任
    何約定，況涂錦標（於88年間死亡）於生前曾向上訴人之夫
    即訴外人乙○○表示系爭土地不必再為過戶；且系爭土地之
    地價稅，自78年起均由乙○○繳納；上訴人之婆婆即訴外人
    涂璉霧於擔任被上訴人公司董事長時，更向上訴人夫婦表示
    不必再辦過戶，涂璉霧於94年過世前，兩造就系爭土地均未
    曾有何爭執。
  (二)證人陳涂阿格證稱其陳述之事實，均由陳景輝告知，其證詞
    自無證明力。而證人林崑鐘之證詞亦無法證明系爭土地登記
    為上訴人所有之原因，究係買賣或贈與或其他契約。至切結
    書部分未經上訴人簽名，且係涂錦標指示林崑鐘製作，應無
    證據能力。而證人涂進錫所證述抽籤並非事實。
  (三)系爭土地除第564號土地為保護區外，其餘均為農業區，而
    豐原市為縣轄市，依區域計畫法第5條之規定，係屬應實施
    區域計畫之區域，另依區域計畫法施行細則第9條之規定，
    系爭土地均為農業發展條例第3條第11款所定之耕地，而被
    上訴人為私法人，依農業發展條例第33條之規定，不得承受
    耕地，被上訴人請求移轉登記前開土地之所有權，亦無理由
    。
  (四)兩造間縱有返還系爭土地之約定，亦係以不能之給付為標的
    ，其約定仍屬無效，被上訴人主張有民法第246條第1項但書
    規定之情形者，應負舉證之責任。
  (五)如被上訴人對上訴人就系爭土地有不當得利返還請求權，然
    已罹於15年之消滅時效期間等語。
三、原審判決上訴人敗訴，上訴人提起上訴，聲明(一)原判決廢棄
    。(二)被上訴人在第1審之訴駁回。在本院提出土地讓售證明
    書、童綜合醫院附設護理之家證明書、土地所有權狀、支票
    、地價稅繳款書等件並補陳：
  (一)系爭土地為上訴人之公公涂錦標以私人名義所購買，因當時
    涂錦標無自耕能力，乃借名登記為有自耕能力之訴外人陳景
    輝、蔡富名下，民國75年間涂錦輝將之過戶給上訴人，兩造
    間從未有所爭執，直至父母雙亡後兄弟分產，雙方始生爭執
    。
  (二)民國78年間明輪公司拆夥，兄弟各自營業，涂錦標認為上訴
    人之夫乙○○對公司貢獻良多，即以新台幣（以下同）40萬
    元將系爭土地讓售給乙○○，並表示以後不必再過戶，乙○
    ○則簽發以第一銀行豐原分行為付款人、票號0000000號、
    面額40萬元、發票日期為78年7月13日之支票交予涂錦標兌
    現，土地也已過戶完畢；乙○○恐空口無憑，乃於78年9月
    間要求父親涂錦標及母親涂璉霧見證下立具土地讓售證明書
    為據，由此可見系爭土地並非借名登記，亦非不當得利。
  (三)在買賣完成之後，乙○○因為工廠員工眾多，進出複雜，時
    有失竊事件，乃將土地委請父親代為保管，迄87年間，因業
    務上需要土地所有權狀，必須向涂錦標取回，但因當時父親
    中風不醒人事，不得已只好申請遺失補發權狀。被上訴人稱
    土地權狀由父親保管，父亡後由母親保管，母亡後再由被上
    訴人保管云云，純屬虛構。
  (四)證人林崑鍾稱涂錦標於78年間請其預立切結書一事，上訴人
    毫不知情，無從拒絕簽名，縱有此事何以事隔18年之久才在
    父母雙亡後才提起訴訟？且切結書重要關係人、父母及立切
    結書人都沒有簽名，令人不解。
四、被上訴人對於上訴人之上訴，答辯聲明：駁回上訴。其於本
    院則補陳：
  (一)系爭土地係由公司出資購買，業經證人陳涂阿格、涂進錫於
    原審結證屬實，上訴人主張係由涂錦標私人所購，自應負舉
    證之責。
  (二)上訴人所提出之土地讓售證明書，被上訴人否認其真正，上
    訴人對於該文書之真正，亦應負舉證之責。再者，該證明書
    內載讓售人為涂錦標，惟系爭土地係被上訴人公司購買作為
    營業之用，屬被上訴人公司之主要財產，倘有讓售情形，依
    公司法之規定，應經股東會決議，始得為之；是以縱認涂錦
    標就系爭土地有讓售給上訴人，亦屬無權處分，與被上訴人
    無。況上訴人既稱系爭土地業於78年間由涂錦標讓售給上
    訴人，但何以未將土地所有權狀交付，而仍由涂錦標保管？
    有違一般之經驗。
  (三)民國72年間系爭土地曾經豐原市公所辦理都市計劃及擴大豐
    原都市計劃通盤檢討，被上訴人公司曾向豐原市公所申請將
    系爭土地於擴大豐原市計劃地籍分割時，列為工業區，並以
    當時登記名義人陳景輝、蔡富之名義提出申請，擬將系爭土
    地作為被上訴人公司貨櫃進出道路調車埸及工廠用地，由此
    可見系爭土地確係被上訴人公司所出資購買，而與涂錦標無
    。並提出陳情書三紙為證。
五、本件被上訴人主張系爭土地為伊公司所有，惟借名登記為上
    訴人所有，並約定伊得隨要求上訴人將系爭土地全部或一部
    所有權移轉登記予伊所指定之人，嗣89年間土地法修正取消
    私有農地移轉須有自耕能力之限制，伊自得請求上訴人將系
    爭土地所有權移轉登記予伊公司等語。上訴人則以系爭土地
    為伊公公私人出資購買，並非被上訴人公司所購，且伊公公
    早在75年間將系爭土地出售給伊之丈夫乙○○，被上訴人主
    張系爭土地為公司出資購買等語並不實在云云。
六、經查：
  (一)本件被上訴人主張土地為伊公司所購，因當時受限於該土地
    為農地，為此乃先登記予訴外人陳景輝（85年8月1日死亡）
    、蔡富名下等情，業據提出陳涂阿格（陳景輝之妻）、蔡富
    所出具之切結書等件為證。
  (二)證人陳涂阿格於原審證稱「當時我哥哥（涂錦標）是拿原告
    公司（即被上訴人）的錢來買這些土地後來涂錦標要涂黃圓
    （即上訴人，原名涂黃圓，後更名為丙○○○）將土地過戶
    給原告公司，但涂黃圓拒絕，因為涂黃圓的丈夫說土地是他
    們自己買的，所以不願意過戶給原告公司，……」、「（這
    些事情）是我先生陳景輝告訴我」（見原審卷第58頁）等語
    ，核與證人林崑鐘在原審所證「蔡富、陳景輝等（將系爭土
    地）過戶給被告（上訴人），由涂錦標出面要我辦的，始終
    我所知是因為涂標購買土地，但他沒有自耕能力，就先登記
    在他人名下，這是明輪公司董事長涂標告訴我的……」（見
    原審卷第61頁）及證人涂進鍚在同院所陳「（系爭土地）是
    明輪公司所有」、「因為當時買土地時，因為沒自耕農身分
    ，不能登記，所以登記在被告名下，剛開始是登記在其他親
    戚名下，……後來因為自耕農身分取得放寬所以代書建議我
    們趕快把土地登記回來，以免後患…．因為乙○○的太太即
    被告有自耕農身分，所以乙○○要求登記在被告名下，我們
    也同意……」（見原審卷第85頁）等情俱相合。
  (三)被上訴人公司及當時系爭土地之登記名義人蔡富、陳景輝曾
    於民國72年11月29日確曾向豐原市公所書面陳情，求為將系
    爭土地列為工業區，有卷附陳情書（見本院卷第81至83頁）
    且為上訴人所不爭執，足見系爭土地確係被上訴人公司所有
    ，其購入之目的，係在供公司業務之用。
七、上訴人雖主張系爭土地係伊公公涂錦標所購，並已於75年間
    出售給伊丈夫乙○○，並提出土地讓售證明書及支票等件為
    證；但查上訴人在原審係陳稱「民國75年10月間，被告之公
    公涂錦標逕將系爭土地移轉登記為被告所有，被告係事後知
    悉，土地所有權移轉登記之初，兩造間從未就系爭土地有任
    何約定，被告之公公涂錦標亦從未就系爭土地對被告有過任
    何交待」（見原審卷第101頁民事準備四狀）等語，並未敘
    及本件系爭土地向涂錦標購買之情節，其於上訴本院後始主
    張前開買賣之事，無不令人啟疑。又上訴人稱係向涂錦標購
    買系爭土地，依據常情，涂錦標理應將土地所有權狀交予上
    訴人或其夫乙○○，乃其等竟不此之圖，竟將該等所有權狀
    仍置放在涂錦標處，更有可議。況系爭土地確為被上訴人公
    司所購買，有如前述，依被上訴人公司曾向豐原市公所申請
    將系爭土地列入工業區使用等情以觀，被上訴人公司購買系
    爭土地之目的，係供作公司業務之用，核屬被上訴人公司之
    主要財產，而依公司法第185條規定，公司讓與全部或主要
    部分之營業或財產，應經股東會決議始得為之，是則縱令上
    訴人主張系爭土地係涂錦標私自讓售，亦屬無權處分，自與
    被上訴人無。上訴人據此主張系爭土地為伊向涂錦標所購
    ，屬其所有云云，即不足採信。
八、綜合上述，被上訴人主張系爭土地係被上訴人公司所購，因
    該土地係屬農地，依當時法令之限制，是乃借名登記為上訴
    人等情即為可採。按借名登記契約，謂當事人約定，一方經
    他方同意，而就屬於一方現在或將來之財產，以他方之名義
    ，登記為所有人或其他權利人。而借名登記契約與勞務契約
    性質相近，但與民法明文規定之僱傭、承攬、委任等典型勞
    務契約仍有差異，故應為無名契約，其若無違反強制、禁止
    規定或違反公序良俗之情形，自屬有效。其當事人間之權利
    義務，應依當事人約定內容決定之，契約未約定者，應以補
    充解釋之方法決定之，於補充解釋時，則應參考民法關於委
    任之相規定，原則上，借名者得隨時請求返還。次按不具自
    耕能力之人承受農地，雖屬以不能給付為契約標的，依民法
    第246條第1項前段規定為無效，但其不能情形可以除去，而
    當事人訂約時並預期於不能情形除去後為給付者，其契約仍
    為有效，故無自耕能力之買受耕地之人將買賣標的物之農地
    指定移轉予有自耕能力之第三人者，其買賣契約仍為有效，
    此為最高法院向來之見解。故借名登記契約之借名人雖無自
    耕能力，而將其所買受耕地移轉予有自耕能力之第三人即出
    名者，並有前開民法第246條第1項但書規定之情形者，則其
    借名登記契約，應認有效。又系爭土地非屬農業發展條例第
    3條第1項第11點規定之耕地，不受農業發展條例第33條私法
    人不得承受耕地之限制，亦有台中縣豐原地政事務所95年12
    月18日豐地登字第0950014153號函在卷（見原審卷第118頁
    ）可證。本件系爭土地既係借名登記為上訴人名義，並預期
    於不能情形除去後，應將土地返還予被上訴人，是則本件被
    上訴人本於借名登記之無名契約，起訴請求上訴人應將系爭
    土地所有權移轉予被上訴人，自屬有據，應予准許。原審判
    決被上訴人應將如附表所示之土地所有權移轉登記予被上訴
    人，核無不合。上訴意旨，指摘原判決不當求予廢棄改判，
    為無理由，應駁回其上訴。
九、據上論結，本件上訴為無理由，依民事訴訟法第449條第1項
    、第78條，判決如主文。
中　　華　　民　　國　　96　　年　　7 　　月　　18　　日
                  民事第五庭    審判長法  官  林陳松
                                      法  官  王重吉
                                      法  官  鄭金龍
以上正本係照原本作成。
如對本判決上訴，須於收受判決送達後20日內向本院提出上訴書
狀，其未表明上訴理由者，應於提出上訴後20日內向本院提出上
訴理由書（須按他造人數附具繕本）。
上訴時應提出委任律師為訴訟代理人之委任狀。具有民事訴訟法
第466條之1第1項但書或第2項之情形為訴訟代理人者，另應附具
律師及格證書及釋明委任人與受任人有該條項所定關係之釋明文
書影本。
                                      書記官  林世傑
中　　華　　民　　國　　96　　年　　7 　　月　　19　　日
                                                      Ｍ
附表：
┌──┬──────────────┬──┬─────┬────┐
│編號│           地號             │地目│面積（㎡）│公告地價│
├──┼──────────────┼──┼─────┼────┤
│ 1. │豐原市○○○段0000-0000地號 │ 旱 │   360.70 │    390 │
├──┼──────────────┼──┼─────┼────┤
│ 2. │豐原市○○○段0000-0000地號 │ 旱 │ 1,734.72 │  3,400 │
├──┼──────────────┼──┼─────┼────┤
│ 3. │豐原市○○○段0000-0000地號 │ 旱 │    53.50 │  3,400 │
├──┼──────────────┼──┼─────┼────┤
│ 4. │豐原市○○段0000-0000地號   │ 旱 │   247.09 │  3,400 │
├──┼──────────────┼──┼─────┼────┤
│ 5. │豐原市○○段0000-0000地號   │ 旱 │   207.32 │  3,400 │
├──┼──────────────┼──┼─────┼────┤
│ 6. │豐原市○○段0000-0000地號   │ 旱 │    56.53 │  3,400 │
├──┼──────────────┼──┼─────┼────┤
│ 7. │豐原市○○段0000-0000地號   │ 旱 │    15.27 │  3,400 │
├──┼──────────────┼──┼─────┼────┤
│ 8. │豐原市○○段0000-0000地號   │ 旱 │   198.82 │  3,400 │
├──┼──────────────┼──┼─────┼────┤
│ 9. │豐原市○○段0000-0000地號   │ 旱 │    43.00 │  3,400 │
└──┴──────────────┴──┴─────┴────┘
